【裁判字號】    96,訴,78
【裁判日期】    970625
【裁判案由】    損害賠償
【裁判全文】
臺灣臺東地方法院民事判決                96年度訴字第78號
原      告  甲○○
被      告  交通部公路總局第三區養護工程處
法定代理人  丙○○
被      告  煜峰營造有限公司
法定代理人  丁○○
訴訟代理人  乙○○
共      同
訴訟代理人  邱聰安律師
上列當事人間請求損害賠償事件，本院於民國97年6月11日言詞
辯論終結，判決如下：
    主  文
原告之訴駁回。
訴訟費用由原告負擔。
    事實及理由
一、原告經合法通知，未於言詞辯論期日到場，查無民事訴訟法
    法第386條各款所列之情形，爰依被告之聲請，由其一造辯
    論而為判決。
二、原告主張：伊於坐落省道九號線（下稱台九線）435k-436k
    處兩旁地號為臺東縣太麻里鄉○○段第0000-000地號土地（
    下稱0000-000號土地）、大竹溪多良段第20地號及第21地號
    土地（暫編地號）（下稱20、21號土地）上種植釋迦、酪梨
    、椰子樹及波羅蜜等農作物多年。被告交通部公路總局第三
    區養護工程處（下稱第三區養護工程處）於民國94年間，於
    辦理台九線435k+600 ~436k+935及438k+500~439k+400路基
    路面拓寬工程（下稱系爭工程），初由訴外人高國營造有限
    公司（下稱高國公司）承攬施工，該公司於94年年底因施工
    不慎，將伊設置於上開土地引水管線毀損，致伊於20、21號
    土地上所種植之釋迦、酪梨、椰子樹及波羅蜜等農作物枯死
    ，無法收成。而伊於20、21號土地上年收入至少約新臺幣（
    下同）30萬元，現因第三區養護工程處未盡督導之責，致使
    伊2年無法收成，損失60萬元，第三區養護工程處自應賠償
    伊此部分之損害。又系爭工程於95年3月21日改由被告煜峰
    營造有限公司（下稱煜峰公司）承攬，煜峰公司為施工方便
    ，擅自將伊於0000-000號土地所種植之農作物挖除，俾利開
    闢施工便道，供其施工機具進出，而遭煜峰公司挖除之農作
    物計有椰子樹27株、波羅蜜與釋迦樹各24株、酪梨40株，損
    失共達40萬元。由於第三區養護工程處未盡督導之責，自應
    與煜峰公司連帶賠償伊因此所受之損害40萬元。爰依民法第
    184條、第189條侵權行為之法律關係，請求被告2人賠償伊
    之損害等語。並聲明：(一)第三區養護工程處應給付伊60 萬
    元，及自起訴狀繕本送達之翌日（即96年9月7日）起至清償
    日止，按週年利率5％計算之利息。(二)第三區養護工程處及
    煜峰公司應連帶給付伊40萬元，及均自訴狀送達之翌日（即
    96年9月21日）起至清償日止，按週年利率5％計算之利息。
三、第三區養護工程處則以：不動產之出產物，尚未分離者，為
    該不動產之部分，民法第66條第2項定有明文。系爭土地既
    係屬國有土地，並非原告所有，故系爭土地之果樹，在未與
    土地分離前，為國有土地之一部分，非屬原告所有，原告自
    無權依侵權行為請求伊賠償損害。又伊於94年底辦理系爭工
    程，因路基路面拓寬須使用0000-000號土地時，已由臺東縣
    政府對原告於該土地上所種植之椰子、釋迦及波羅蜜與所設
    置之水管發放190,708元之工程用地地上物救濟金，並經原
    告於95年4月28日全數具領完畢，原告已無損害，其請求伊
    賠償損害，於法無據等語，資為抗辯。並聲明：原告之訴駁
    回。
四、煜峰公司則以：伊於95年3月21日向第三區養護工程處承攬
    系爭工程，並於95年4月6日開始施工。施工前，伊曾至系爭
    土地勘查地形，當時土地上只有椰子樹，其餘均是雜草、雜
    木，無法確定是否有釋迦樹。而伊施工時，僅係沿台九線公
    路路權線施工，故僅有毀損原告沿路權線所種植之椰子樹，
    而該部分業經臺東縣政府徵收補償。至原告所稱水管損害部
    分，是前承攬人高國公司施工所致，並非伊所為等語，資為
    抗辯。並聲明：原告之訴駁回。
五、兩造不爭執事項如下：
  (一)系爭工程之招標單位為第三區養護工程處，初由高國公司承
    攬施作，後因故終止契約，繼由煜峰公司承攬施作。
  (二)0000-000號土地之所有權人為中華民國，20、21地號土地則
    均為河川公地，為未登記之土地。
  (三)原告之配偶王張玉蓮曾於70年7月間向臺東縣政府申請於上
    開21號之河川公地種植使用，經臺東縣政府核定許可使用，
    期間自70年7月1日至88年止。目前原告或王張玉蓮就0000-0
    00、20、21地號3筆土地均未獲得臺東縣政府准予種植使用
    。
  (四)系爭工程因用地需要使用0000-000號土地時，臺東縣政府於
    95年4月21日依府地用字第953011007號函發放工程用地地上
    物補償金190,708元予原告，原告並於95年4月28日全數具領
    完畢
六、本件之爭點為：原告得否請求被告賠償損害？茲分敘如下：
  (一)按系爭蘆竹均係上訴人無權占有他人之土地而種植，既為上
    訴人所不爭執，則系爭蘆竹無論種植於被上訴人所有或河川
    公地上，依民法第66條第2項規定，非屬上訴人所有，上訴
    人自不得本於侵權行為請求被上訴人賠償損害（最高法院69
    年度台上字第3114號判決參考）。本件原告主張第三區養護
    工程處之承攬人高國公司與煜峰公司因施工不慎，壓碎其所
    設置之引水管，造成其於0000-000、20、21地號3筆土地上
    所種植之果樹枯死云云，然查，0000-000號土地所有權人為
    中華民國，20、21號土地則為河川公地，有土地登記謄本及
    臺東縣政府97年5月21日府工水字第0970040932號函在卷可
    稽。原告無權占有國有土地與河川公地種植果樹，該果樹依
    民法第66條第2項規定，非屬原告所有，則依上開說明，原
    告自不得本於侵權行為請求被告賠償損害。
  (二)次按因故意或過失，不法侵害他人之權利者，負損害賠償責
    任，民法第184條定有明文。而損害之發生為侵權行為責任
    成立之要件，蓋侵權行為之責任，以彌補損害為目的，倘無
    損害，則行為雖違法，亦不發生損害賠償問題。原告主張其
    於20、21號土地上所種植之果樹，因高國公司施工不慎，壓
    碎原告所設置之引水管，致果樹枯死，而其於0000-000號土
    地上所種植之果樹，則因煜峰公司開闢施工便道而遭挖除，
    20、21號土地上之農作物原告於91及92年均委由訴外人張松
    雄承包管理、收益，張松雄則分別給付原告40萬元及38萬元
    ，是原告每年收入至少有30萬元云云，並提出張松雄所出具
    之文書為證（見本院促字卷第5頁）。經查，張松雄係於91
    、92年承包上揭3筆土地上椰子與釋迦之管理與收益，此除
    有張松雄所出具之文書有載明外，證人張松雄並證述：0000
    -000、20、21地號3筆土地上椰子樹與釋迦由伊承包管理收
    成之時間約有2、3年，最後一次距今約有4、5年，其後伊均
    未再到此處，所以不清楚之後該3筆土地上之農作物是何情
    形等語明確（見卷第264-365頁）。至於93年以後，上揭3筆
    土地上果樹種植、收成或販售等情形，原告均未能提出證據
    證明，且其自陳因無正常管理，上揭3筆土地上之釋迦不多
    （見卷第269頁），是20、21號土地上之果樹究否係因原告
    疏於管理而枯死，已不無疑義，而原告亦未能提出任何證據
    以證明20、21號土地上所種植之果樹枯死，係因高國公司施
    工不慎所致，原告上開空言之主張，即不足取。至原告主張
    0000-000號土地上所種植之果樹，因煜峰公司開闢施工便道
    而遭挖除一節，煜峰公司提出施工前之光碟片，經本院當庭
    勘驗光碟片內容，0000-000號土地除有椰子樹外，餘均為雜
    草、雜木，並未有釋迦樹、酪梨、波羅蜜等農作物，原告對
    光碟片中之內容確係施工前之景象不爭執，有本院勘驗筆錄
    可按（見卷第159-160頁）。原告無法舉證證明0000-000 號
    土地有種植釋迦、酪梨、波羅蜜等農作物及其數量，原告上
    開之主張，亦不足取。基上，原告主張上揭3筆土地上果樹
    因高國公司或煜峰公司施工，致受有損害，然其就果樹之種
    類、數量及其損害均無法舉證以實其說，自不足以證明有何
    損害，則其請求被告賠償其損害，自屬無據。
  (三)又按承攬人因執行承攬事項，不法侵害他人之權利者，定作
    人不負損害賠償責任。但定作人於定作或指示有過失者，不
    在此限，民法第189條定有明文。是以承攬人為承攬事項，
    加害於第三人者，定作人除於定作或指示有過失外，不負賠
    償之義務，最高法院18年上字第2010號判例意旨參照。原告
    主張20、21號土地上之果樹，因高國公司施工不慎，壓碎原
    告所設置之引水管，造成該2筆土地上之果樹枯死，原告因
    此受有60萬元之損害，與煜峰公司為開闢施工便道，而挖除
    原告於0000-000號土地上所種植之果樹，致原告受有40萬元
    之損害，第三區養護工程處未盡督導之責，應負損害賠償責
    任等情。惟查，高國公司與煜峰公司均係系爭工程之承攬人
    ，第三區養護工程處則為系爭工程之定作人，高國公司與煜
    峰公司於施作系爭工程時，因施工不慎，造成原告果樹之損
    害，揆諸前揭法文與判例意旨，第三區養護工程處除於定作
    或指示有過失外，不負賠償之義務。而原告就第三區養護工
    程處於定作或指示有過失一節，未能舉證以實其說，則其請
    求第三區養護工程處負損害賠償責任，即屬無據。
七、綜上所述，原告主張本於民法第184條、第189條侵權行為之
    法律關係，請求第三區養護工程處與煜峰公司賠償其果樹之
    損害，為無理由，不應准許。
八、本件事證已臻明確，兩造其餘之攻擊防禦方法核與判決結果
    不生影響，毋庸一一論列，併此敘明。
九、結論：原告之訴為無理由，依民事訴訟法第385條第1項前段
    、第78條，判決如主文。
中    華    民    國    97    年    6    月    25    日
                  民事庭        法  官  魏式瑜
以上正本係照原本作成
如對本判決上訴，須於判決送達後20日內向本院提出上訴狀
中    華    民    國    97    年    6    月    25    日
                                書記官  許瑞權


司法院資訊處製作；財團法人民間司法改革基金會備份。
